【裁判字號】    99,苗簡,87
【裁判日期】    990827
【裁判案由】    拆屋還地
【裁判全文】
臺灣苗栗地方法院民事簡易判決          99年度苗簡字第87號
原      告  甲○○
原      告  癸○○
共      同
訴訟代理人  錢炳村律師
被      告  辛○○
            丁○○
            庚○○
            己○○
共      同
訴訟代理人  賴宜孜律師
被      告  戊○○
            壬○○
上列當事人間請求拆屋還地事件，本院於民國99年8 月13日言詞
辯論終結，判決如下：
    主  文
原告之訴駁回。
訴訟費用由原告負擔。
    事實及理由
甲、程序方面：
一、按訴狀送達後，原告不得將原訴變更或追加他訴，但該訴訟
    標的對於數人必須合一確定時，追加其原非當事人之人為當
    事人者，不在此限；又不變更訴訟標的，而補充或更正事實
    上或法律上之陳述者，非為訴之變更或追加。民事訴訟法第
    255 條第1 項第5 款、第256 條分別定有明文。再按繼承人
    有數人時，在分割遺產前，各繼承人對於遺產全部為公同共
    有；公同共有人對共有物之處分，除法律另有規定外，應得
    公同共有人全體之同意，民法第1151條、第828 條第3 項亦
    有明文。本件原告起訴時訴之聲明為：「被告辛○○、壬○○、丁○○、庚○○、己○○應將坐落苗栗縣南庄鄉○○里
    ○段北獅里興小段125 之3 、125 之14地號土地上之建物及
    地上物（面積以實測為準）予以拆除，並將土地返還原告。
    」。查原告訴請拆除之建物及地上物，原係訴外人絲金松所
    興建，嗣絲金松死亡後由被告辛○○、丁○○、庚○○、己○○、戊○○等五人繼承取得所有權，則依前開法條規定，
    原告訴請拆除該公同共有之財產，其法律關係之性質自屬須
    合一確定，即須以全體公同共有人為被告，其當事人之適格
    始無欠缺。又本件經本院囑託苗栗縣頭份地政事務所就被告
    所有建物占用原告所有土地之面積、範圍予以標示繪測後，
    原告遂併於民國99年5 月28日以民事準備書狀(二)追加戊○○
    為被告（詳本院卷第199 頁以下），並更正聲明為：「被告
    辛○○、丁○○、庚○○、己○○、戊○○、壬○○應將坐
    落苗栗縣南庄鄉○○里○段北獅里興小段125 之3 、125 之
    14地號土地上如附圖所示A 部分面積145.27平方公尺，A1
    部分面積27.38 平方公尺、B 部分佔用面積28.44 平方公尺
    ，C 部分面積14.44 平方公尺上之建物及其地上物予以拆除
    ，並將土地返還原告。」，揆諸首揭法條規定，原告前開所
    為追加及補充或更正事實上或法律上之陳述，自屬合法，應
    予准許。
二、被告壬○○經合法通知，未於言詞辯論期日到場，核無民事
    訴訟法第386 條各款所列情形，爰依原告之聲請，由其一造
    辯論而為判決。
乙、實體方面：
一、原告起訴主張：
    (一)訴外人絲金松原係分割前苗栗縣南庄鄉○○里○段北獅里
      興小段125 之3 地號土地（下稱系爭土地）所有權人，其
      後系爭土地輾轉由原告癸○○以買賣為原因移轉登記為所
      有。嗣原告癸○○將系爭土地分割出同小段125 之14地號
      土地（下稱系爭125 之14地號土地），並將分割後同小段
      125 之3 地號土地（下稱系爭125 之3 地號土地）以夫妻
      贈與為原因移轉登記為原告甲○○所有。而被告辛○○、
      丁○○、庚○○、己○○、戊○○等5 人既為絲金松之繼
      承人，渠等所繼承坐落系爭土地之建物為無保存登記之違
      章建築，足徵係無權占用系爭土地。又被告壬○○雖非絲
      金松之繼承人，然其現居住於系爭建物中，爰將其併列被
      告。依民法第767 條第1 項規定，被告自應將坐落系爭土
      地上之建物及地上物拆除，將土地返還原告等語。並聲明
      ：被告辛○○、丁○○、庚○○、己○○、戊○○、壬○○應將坐落分割後系爭125 之3 、125 之14地號土地上如
      附圖所示A 部分面積145.27平方公尺，A1部分面積27.38
      平方公尺、B 部分佔用面積28.44 平方公尺，C 部分面積
      14.44 平方公尺上之建物及其地上物（下稱系爭建物）予
      以拆除，並將土地返還原告。
    (二)對被告抗辯之陳述：
      1.觀諸絲金松與訴外人陳黃菊妹間系爭土地買賣契約書，
        未見有系爭建物及其坐落之土地與所通行之道路均不出
        售之約定，且陳黃菊妹將系爭土地賣予原告癸○○時，
        亦未告知上揭約定，於土地買賣契約復未加註此特約事
        項。實則，陳黃菊妹所施作之駁坎僅係為種植果樹，並
        無被告所指稱係作為約定界址之用。又被告己○○於85
        年間向苗栗縣南庄鄉調解委員會聲請調解時，其於調解
        書稱系爭建物並非坐落系爭土地上，據此足徵絲金松出
        售系爭建物坐落土地予陳黃菊妹時，並無任何約定。再
        者，原告癸○○於85年間向陳黃菊妹購買系爭土地時，
        陳黃菊妹向原告癸○○陳稱系爭土地為平地，原告癸○○不疑即簽約並給付全部款項，嗣原告癸○○申請鑑界
        始發現系爭土地有駁坎、房屋等，原告癸○○乃通知陳
        黃菊妹欲解除契約，並要求退還已給付款項。後因陳黃
        菊妹業已將款項用於購屋無法返還，原告癸○○始同意
        扣減買賣價金新臺幣（下同）183,000 元。
      2.原告癸○○購買系爭土地後，原計畫於土地上蓋農舍，
        因系爭建物坐落於系爭土地上故無法興建，原告癸○○
        遂申請自系爭土地分割出系爭125 之14地號土地，非被
        告所稱陳黃菊妹出售系爭土地予原告癸○○時，轉知保
        留系爭建物坐落土地之約定，並以匯款方式退還該部分
        面積之土地價款。
      3.依被告所提稅籍記錄表記載，系爭建物構造別為磚石造
        ，面積為66平方公尺，折舊年數為33年，與本件土地複
        丈成果圖所載被告現居住所使用建材為石綿瓦及磚造、
        合計面積為215.53平方公尺不同，由此可見現存之建物
        並非原始建物，被告等人已將原有房屋拆除改建，且被
        告就系爭建物顯然擴大佔用面積，並非原始建物使用面
        積。另系爭125 之14地號土地面積為165 平方公尺，與
        土地複丈成果圖被告所載佔用面積亦不同，亦可顯示被
        告已將原有建築物拆除並另行改建。又依系爭125 之14
        地號土地申請更正編定之相關文件影本所示，被告佔用
        系爭土地之面積為75.64 平方公尺，非被告所稱85年11
        月14日簽訂之契約書記載之165 平方公尺。
      4.原告癸○○係向陳黃菊妹購買系爭土地，非向被告等人
        購買，陳黃菊妹並未就被告佔用系爭土地與被告有何租
        賃契約，雖原告與陳黃菊妹就被告占用系爭土地面積減
        少部分價金，但陳黃菊妹既未與被告占用系爭土地有何
        租賃或使用借貸關係，自對嗣後取得系爭土地所有權之
        原告癸○○不生效力，足徵兩造間並無使用借貸或租賃
        關係存在。
二、被告則以：
    (一)辛○○、丁○○、庚○○、己○○、戊○○部分：
      1.本件被繼承人絲金松於81年間，將系爭土地所有權移轉
        登記給訴外人陳黃菊妹時，業議定系爭建物及其坐落之
        土地與所通行之道路均不出售。雖當時絲金松僅以大石
        頭標出約定的界址，而未將土地進行分割後才出售，然
        陳黃菊妹確實有依照雙方之約定使用土地，並以挖土機
        將巨石堆置出駁坎，界分出當時買賣所交付的土地界址
        ，且陳黃菊妹於85年間出賣系爭土地予原告癸○○時，
        亦將上開保留之約定轉知原告癸○○，並因此依照原告
        癸○○之要求，以匯款方式退還該部分面積之土地價款
        。陳黃菊妹並與原告甲○○簽訂契約書乙紙，載明：「
        南庄北獅里興段北獅里興小段地號125 之3 退回50坪房
        屋座落地價款壹拾捌萬仟元整甲○○收」堪認原告對
        於系爭建物所坐落之基地約50坪( 相當於165 平方公尺
        ) ，已無買受之意思。
      2.原告癸○○取得系爭土地所有權後，於88年4 月20日將
        被告目前居住房屋所坐落之土地分割出系爭125 之14地
        號土地，迄今超過10年才訴請拆屋還地，亦證原告明知
        當時絲金松將系爭土地讓與給訴外人陳黃菊妹時，就現
        今系爭125之14 地號土地並未有讓與之意思。因此，既
        然歷次轉讓之出賣人與買受人間，雙方對於目前系爭12
        5之14 地號土地，主觀上並無交付之意思，從而，原告
        癸○○對於系爭125 之14地號土地，實際上並未取得所
        有權。
      3.絲金松建造系爭房屋之時間，至少可追溯64年2 月，當
        時系爭建物與系爭土地均屬絲金松所有，81年間絲金松
        將系爭土地移轉登記給陳黃菊妹時，系爭房屋應已擴建
        到目前現狀，因當時是沿著房屋周圍興建駁坎，可以推
        算當時房屋所坐落的基地面積即是駁坎以內的範圍。原
        告癸○○將上開房屋所坐落之基地，面積165 平方公尺
        ，自系爭土地分割出來為系爭125 之14地號土地，並向
        苗栗縣頭份地政事務所申請更正編定，將系爭125 之14
        地號土地由田地改為丙種建築用地，足證系爭房屋基地
        面積於85年移轉時，亦至少有165 平方公尺。又系爭建
        物有稅籍登記的部分雖僅有66.6平方公尺，惟該處為丙
        種建築用地，依據非都市土地使用管制規則第九條之規
        定，建蔽率僅百分之四十，因此雖然當時地政機關實際
        測量的建築面積為75.64 平方公尺，仍然依據核准建築
        面積（即稅籍登記之面積）計算出應預留的法定空地比
        率後，准予辦理分割出165 平方公尺，方使有稅籍登記
        之房屋有足夠的基地面積而成為合法建物。
      4.按房屋所有人之概念，不僅指因登記而取得所有權之人
        ，併應包括不能辦理所有權第一次登記，但已取得房屋
        事實上處分權之人，即在土地所有權與房屋事實上處分
        權同屬一人所有之情形下，仍屬民法第425 條之1 所謂
        「土地及房屋同屬一人」之類推解釋；且嗣後建物之事
        實上處分權人將房屋讓與他人時，亦應符合該條文所定
        之「僅將房屋所有權讓與他人或將土地及房屋同時或先
        後讓與相異之人」之情事，亦應有民法第425條之1規定
        土地承買人應默許房屋承買人繼續使用土地之適用。本
        件縱認原告癸○○對於系爭125 之14地號土地業取得所
        有權，惟系爭房屋為絲金松所建造及所有，絲金松僅將
        土地移轉與他人，依據民法第425-1 條第1 項之規定，
        原告與絲金松間推定在房屋得使用期限內，有租賃關係
        ，被告基於繼承之關係，業已繼承上開租賃關係，即非
        無權占有等語置辯。並聲明：原告之訴駁回。
    (二)被告壬○○部分：
      1.被告壬○○未於言詞辯論期日到庭，但前曾提出書狀陳
        述：系爭土地上所有建築物及棚架等均是絲金松在世時
        即已搭建完成，被告並無搭設，被告僅是借住在父執輩
        的房屋中，對於建築物或工作物並無所有權。
      2.餘均引用其他共同被告之主張及陳述等語。並聲明：原
        告之訴駁回。
三、兩造不爭執事項：
  (一)分割後系爭125 之3 地號土地現登記為原告甲○○所有，系
    爭125 之14地號土地現登記為原告癸○○所有。
  (二)系爭土地原為訴外人絲金松所有（原面積為1,889 平方公尺
    ），81年4 月13日因買賣移轉登記為訴外人陳黃菊妹所有，
    嗣於85年8 月15日又因買賣移轉登記為原告癸○○所有，88
    年4 月22日因分割增加系爭125 之14地號土地（分割後系爭
    125 之13地號土地面積為1,724 平方公尺，系爭125 之14地
    號土地面積為165 平方公尺），分割後系爭125 之13地號土
    地於88年10月22日因夫妻贈與移轉登記為原告甲○○所有。
    系爭125 之14地號土地嗣經原告癸○○申請更正編定，並於
    88年5 月18日更正編定為地目建、使用地類別為丙種建築用
    地。
  (三)絲金松於83年1 月25日死亡，被告辛○○、丁○○、己○○
    、絲清天、戊○○為其繼承人，被告壬○○為被告辛○○之
    子，非絲金松之繼承人。
  (四)卷第101 、102 頁之買賣契約書、卷第103 頁之契約書及卷
    第128 至130 頁不動產買賣契約書均為真正。
  (五)被告現占有分割後系爭125 之3 、125 之14地號土地如附圖
    即苗栗線頭份地政事務所99年3 月22日土地複丈成果圖所示
    。
  (六)如附圖所示編號A 、A1房屋及編號B 、C 地上物均為絲金松
    所建。
四、本件之爭點為：被告有無合法占用分割後系爭125 之3 、12
    5 之14地號土地之權源？如附圖所示編號A 、A1房屋及編號
    B 、C 地上物係絲金松於何時興建？經查：
  (一)按土地與房屋為各別之不動產，各得單獨為交易之標的，且
    房屋性質上不能與土地使用權分離而存在，亦即使用房屋必
    須使用該房屋之地基，故土地及房屋同屬一人，而將土地及
    房屋分開同時或先後出賣，其間雖無地上權設定，然除有特
    別情事，可解釋為當事人之真意，限於賣屋而無基地之使用
    外，均應推斷土地承買人默許房屋承買人繼續使用土地。最
    高法院48年台上字第1457號判例意旨可資參照。又土地及其
    土地上之房屋同屬一人所有，而僅將土地或僅將房屋所有權
    讓與他人，或將土地及房屋同時或先後讓與相異之人時，土
    地受讓人或房屋受讓人與讓與人間或房屋受讓人與土地受讓
    人間，推定在房屋得使用期限內，有租賃關係。其期限不受
    第449 條第1 項規定之限制。前項情形，其租金數額當事人
    不能協議時，得請求法院定之。民法第425條之1亦定有明文
    。參諸民法第425 條之1 之立法理由明示該條文第1 項乃基
    於48年台上字第1457號判例意旨，並敘明其法律關係為租賃
    ，為杜爭議而設此條第1 項。
  (二)查系爭土地本為被告辛○○、丁○○、庚○○、己○○、戊○○之被繼承人絲金松所有，而絲金松在系爭土地上，分別
    興建系爭如附圖所示A 、A1房屋及編號B 、C 地上物，原始
    取得系爭建物之所有權，此為兩造所不爭執，已如前述。本
    件有疑義者厥為系爭建物係絲金松於何時興建？即絲金松於
    81 年4月13日將系爭土地移轉登記予陳黃菊妹所有時，系爭
    建物已否存在？經查，被告所辯絲金松於81年間將系爭土地
    移轉登記給陳黃菊妹時，系爭建物已擴建到目前現狀等情，
    業據證人即陳黃菊妹之子丙○○到庭證稱：「（問：81 年
    絲金松移轉土地給你媽媽時，你是否知情？）答：知道。（
    問：你有無去現場看？）答：我有去。（問：你當時去現場
    看到的土地上的房屋跟卷第93、94、78、79頁的照片，有無
    不同？）答：大概就是這樣子。…（問：紅色磚造房屋，是
    否你以前看到的樣子到現在都一樣？）答：是。」等語明確
    （詳本院99年7 月16日言詞辯論筆錄）；並據曾替系爭建物
    修繕之證人乙○○到庭證稱：「（問：你有無到過絲金松家
    裡？）答：以前工作時有到過。（問：何時到過？）答：78
    年7 、8 月時有到過。（問：78年7 、8 月跟絲金松作過什
    麼？）答：作水電及作土木小工。（問：當時絲金松家裡為
    何需要作水電及土木？）答：絲金松家裡的工作是我叔叔朱
    仁國統包承攬，他已經過世了。（問：提示卷第93頁照片，
    照片中的房子是否朱仁國幫絲金松蓋的？）答：當時這間房
    子已經有了，我們作的不是這間，是隔壁那間。（問：提示
    卷第291 頁上半頁照片，剛才所言房子是否照片中所示？）
    答：是。（問：你是否幫他們蓋這間房子？）答：我們是幫
    他們作房子內部的裝潢等，當時這間房子已經蓋好了，裡面
    是空的。（問：提示卷第294 頁照片，照片有1 個不鏽鋼的
    爐子是否你們當時作的？）答：是，78年作的，這爐子是燒
    洗澡水用的，用木材燒的。（問：提示卷第291 頁下半頁照
    片，照片中有1 個水塔，還有1 個樹木搭的棚子，是否你們
    當時工作時就在，還是你們幫他們作的？）答：以前作的時
    候就有水塔…。（原告訴訟代理人問：你剛所言浪板是什麼
    板子？）答：石棉瓦板。」等情綦詳（詳本院99年8 月13日
    言詞辯論筆錄）。是依上開證人丙○○、乙○○所為證述，
    應堪認定系爭如附圖所示編號A 、A1房屋及編號C 水塔及水
    池至遲於78年間即已興建完成，且其樣貌與現時情況相同，
    未曾拆除改建；又如卷第294 頁照片所示用以燒洗澡水之不
    鏽鋼爐子既係證人乙○○於78年間所建，而該爐子係以燃燒
    木材方式加熱，衡情搭配用以堆置木材如附圖所示編號C 木
    造鐵皮棚架亦應於相同時間興建完成，而可為整體使用。是
    被告前揭所辯，應堪採信。原告雖主張依被告所提稅籍記錄
    表記載，系爭建物構造別為磚石造，面積為66平方公尺，折
    舊年數為33年，與本件土地複丈成果圖所載被告現居住所使
    用建材為石綿瓦及磚造、合計面積為215.53平方公尺不同，
    由此可見現存之建物並非原始建物，被告等人已將原有房屋
    拆除改建，且被告就系爭建物顯然擴大佔用面積，並非原始
    建物使用面積。另系爭125 之14地號土地面積為165 平方公
    尺，與土地複丈成果圖被告所載佔用面積亦不同，亦可顯示
    被告已將原有建築物拆除並另行改建云云。惟原告就絲金松
    於81年4 月13日以買賣為原因，將系爭土地移轉所有權登記
    予陳黃菊妹時，系爭建物之原貌為何，絲金松或被告等究於
    何時拆除改建系爭建物，拆除改建前占用面積為何，擴大占
    用面積為何，均未能舉證證明，則其空言所為前揭主張，自
    無足採。
  (三)本件絲金松於81年4 月13日以買賣為原因，將系爭土地移轉
    所有權登記予訴外人陳黃菊妹時，系爭建物即已存在，既如
    前述，而絲金松於前揭時地出售系爭土地予陳黃菊妹時，並
    未連同系爭建物一併出售予陳黃菊妹，又有兩造所不爭執之
    買賣契約書附卷可憑，則依前述判例及民法第425 條之1 之
    規定，絲金松就系爭如附圖所示A 、A1房屋及編號B 、C 地
    上物與陳黃菊妹間，就系爭建物坐落系爭土地之範圍自應認
    有租賃關係存在，且其租賃期限為「推定在房屋得使用期限
    內」。嗣絲金松於83年1 月25日死亡，由被告辛○○、丁○○、庚○○、己○○、戊○○共同繼承，絲金松與陳黃菊妹
    間就系爭建物坐落系爭土地之租賃關係，亦由被告辛○○、
    丁○○、庚○○、己○○、戊○○共同繼承。
  (四)再按，出租人於租賃物交付後，承租人占有中，縱將其所有
    權讓與第三人，其租賃契約，對於受讓人仍繼續存在，民法
    第425 條第1 項定有明文。陳黃菊妹嗣雖於85年8 月15日將
    系爭土地所有權讓與原告癸○○，原告癸○○又將系爭土地
    分割出系爭125 之14地號土地，並將分割後系爭125 之3地
    號土地所有權讓與原告甲○○，惟依上開規定，被告辛○○
    、丁○○、庚○○、己○○、戊○○就系爭建物坐落系爭土
    地之租賃關係，自應認分別對於受讓人之原告仍繼續存在，
    即原告與被告辛○○、丁○○、庚○○、己○○、戊○○就
    系爭如附圖所示A 、A1、B 、C 部分建物占用之土地，有租
    賃關係存在。原告以前揭情詞，主張渠等與被告辛○○、丁○○、庚○○、己○○、戊○○間無租賃關係存在云云，為
    無足採。
  (五)綜上，被告辛○○、丁○○、庚○○、己○○、戊○○所辯
    渠等就系爭如附圖所示A 、A1、B 、C 部分建物占用之土地
    ，有租賃關係存在，非無權占有等語，應堪採信。另被告壬○○為被告辛○○之子，非絲金松之繼承人，為兩造所不爭
    執，已如前述，則其辯稱其係借住在父執輩的房屋中，非無
    權占有，其就系爭建物無所有權等語，亦堪採信。原告主張
    被告壬○○就系爭建物有拆除權限，被告等無權占有系爭土
    地云云，為無足採。
五、從而，原告依民法第767 條第1 項前段物上請求權之規定，
    請求被告應將坐落分割後系爭125 之3 、125 之14地號土地
    上如附圖所示A 部分面積145.27平方公尺，A1部分面積27.
    38平方公尺、B 部分佔用面積28.44 平方公尺，C 部分面積
    14.44 平方公尺上之系爭建物予以拆除，並將土地返還原告
    ，為無理由，應予駁回。
六、本件事證已臻明確，兩造其餘主張、陳述與舉證，經審酌與
    本院前開判斷不生影響，爰均不再予以逐一論述，附此敘明
    。
七、訴訟費用負擔之依據：民事訴訟法第78條。
中    華    民    國    99    年    8     月    27    日
              苗栗簡易庭法  官  王萬金
以上正本係照原本作成
如對本判決上訴，須於判決送達後20日內向本院提出上訴狀。
如委任律師提起上訴者，應一併繳納上訴審裁判費。
                        書記官  劉麗美
中    華    民    國    99    年    8     月    27    日

司法院資訊處製作；財團法人民間司法改革基金會備份。
